臺灣高等法院民事判決　　　　　　　 98年度勞上易字第100號
上　訴　人　陳思平
被 上訴 人　臺灣中小企業銀行股份有限公司新莊分公司
法定代理人　李高翔
訴訟代理人　蔣欣蕊
　　　　　　邱勤芳
上列當事人間確認僱傭關係存在事件，上訴人對於中華民國98年
7 月30日臺灣板橋地方法院98年度勞訴字第63號第一審判決提起
上訴，上訴人並為訴之變更，本院於99年12月22日言詞辯論終結
，判決如下：
    主      文
上訴人變更之訴駁回。
變更之訴訴訟費用由上訴人負擔。
    事實及理由
甲、程序方面：
一查被上訴人之法定代理人於訴訟中變更為李高翔，有被上訴人
  總公司臺灣中小企業銀行股份有限公司（下稱被上訴人總公司
  ）公司資料查詢、任免通知書等件附卷可稽（見本院卷(二)第23
  至28頁），茲由李高翔聲明承受訴訟，核無不合，應予准許。
二按於第二審為訴之變更或追加，非經他造同意，不得為之，但
  請求之基礎事實同一者，不在此限；他造於訴之變更或追加無
  異議，而為本案之言詞辯論者，視為同意變更或追加，民事訴
  訟法第446條第1項、第463條、第255條第1 項第2款、第2項定
  有明文。本件上訴人於原審係請求判命被上訴人應恢復其工作
  權，如被上訴人未恢復其工作權，應強制上訴人退休；嗣於上
  訴本院後，變更其請求為被上訴人應給付上訴人54歲至65歲12
  年間，有關退休員工可享有之員工存款利息、三節（春節、中
  秋、端午）禮金及優惠存款利息之福利，共計新臺幣（下同）
  1,826,784元，並聲明求為被上訴人應給付上訴人1,826,784元
  。查被上訴人對上訴人前開訴之變更無異議，而為本案之言詞
  辯論，且上訴人上開訴之變更，核其基礎事實並無不同，爰依
  前揭規定，准予變更，合先敘明。
乙、得心證之理由：
一上訴人主張：
(一)伊於被上訴人總公司工作滿25年，本有自願退休之權利，惟於
  民國94年8月4日颱風因公務送件途中騎乘機車發生車禍受傷（
  下稱系爭94年8月4日車禍事件），依勞動基準法（下稱勞基法
  ）第13條規定，於伊發生職業災害之2 年內，被上訴人不得解
  雇伊，而伊係依醫生建議接受手術，伊所受傷害與伊後來工作
  表現不佳自有相當關係。又伊因系爭94年8月4日車禍事件2 次
  申請公傷假，被上訴人均不准，伊乃向上級申訴，即遭被上訴
  人總公司依「不適任員工處理要點」規定（下稱系爭「不適任
  員工處理要點」），對伊加強考核、輔導，並增加工作，所有
  福利全部取消，並強迫伊加班，不給付加班費，以達到資遣伊
  之目的，惟被上訴人提出之考核表並非實在，顯係98年6 月25
  日後所製作，且伊並無被上訴人所稱工作態度消極推諉、服裝
  污穢不潔、以腐水澆花、逕自攜回點鈔機、在銀行或郵局鬧事
  或罵人、無法勝任工作等不適任之情節。況被上訴人未告知伊
  應如何改善，遽認伊工作態度消極推諉、不服從主管指揮調派
  ，不斷對上訴人進行加強考核，亦有未合。
(二)再伊於94年10月17日出院，於94年11月13日恢復上班，即使被
  上訴人欲資遣伊，亦應於96年11月13日後始可，被上訴人故意
  於96年10月18日資遣伊，其資遣自不合法。況被上訴人資遣伊
  時，伊已符合自請退休之條件，而被上訴人要求伊申請退休，
  伊既表示不願意，被上訴人即應以強制退休之方式處理，故被
  上訴人資遣伊為不合法，縱為合法，亦應依被上訴人退休之規
  定辦理。爰依兩造有關退休之約定及行政院勞工委員會（下稱
  勞委會）81年2月28日（81）台勞動三字第05213號函釋，求為
  命被上訴人給付伊54歲至65歲12年間，有關退休員工可享有之
  行員儲蓄存款利息、三節（春節、中秋、端午）禮金及280 萬
  元優惠存款之福利，共計1,826,784 元（就行員儲蓄存款利息
  部分，僅請求其中674,784 元；就退休金優惠存款部分，僅請
  求其中108萬元；就三節慰問金部分，請求72,000元）等語（
  上訴人於原審起訴請求判命被上訴人應恢復其工作權，如被上
  訴人未恢復其工作權，應強制上訴人退休。原審駁回上訴人之
  訴，上訴人不服，提起上訴，並為上開訴之變更，如前述）。
  並聲明：被上訴人應給付上訴人1,826,784元。
二被上訴人則以：
(一)上訴人於68年6 月11日起至伊總公司任職，嗣因伊總公司移轉
  民營，其截至87年1月21日之年資共計20年7月11日已於87年結
  算，當時依勞基法施行前後分別採計月平均工資及基數計算結
  算，共給付1,399,805 元予上訴人，伊總公司於前開年資結清
  後，依「公營事業移轉民營條例」第8條第1項規定，繼續留用
  上訴人。嗣伊總公司於96年10月8 日以上訴人不適任為由，對
  上訴人為資遣之預告，並以10日後即96年10月18日為資遣生效
  日，因上訴人服務年資為30年餘，預告期間應為30日，扣除已
  於10日前預告，應發給20日預告薪資計21,725元；另其工作年
  資自移轉民營日87年1月22日起至96年10月17日止，計9年8 個
  月26天，已符合自願退休資格，應按退休金標準發給20個月平
  均工資之資遣費（每滿1年給與2 個月平均工資，滿半年者以1
  年計），而依上訴人月平均工資36,393元、應計基數20為計算
  基礎，發給資遣費計727,860 元。伊共計給付上訴人資遣費與
  預告工資749,585元。
(二)上訴人對於所擔任之工作確有勞基法第11條第5 款不能勝任之
  具體情節如下：
1.上訴人於93年初於伊公司擔任公文交換、寄信及至同業處辦理
  資金匯回等例行性工作，惟因其個人特質，常對新進同仁表示
  「這裡是地獄，我都想調走，你還敢來」等語，影響同仁工作
  士氣，工作中常有同業（彰化銀行及郵局）來電稱上訴人因不
  耐等候而於其營業廳內鬧事罵人並不聽勸阻等情事，經伊總公
  司人力資源處與上訴人協談，發現上訴人情緒易激動且肢體動
  作較大，為期上訴人改善上開情節，人力資源處即面請上訴人
  與人溝通時應保持情緒平和、態度委婉，並函知伊依據系爭「
  不適任員工處理要點」，將上訴人留原單位專案輔導3 個月（
  期限至93年7月6日止），同時告知上訴人指派之工作項目及應
  遵循之守則等事項，然因上訴人改善情形不理想，故再核予加
  強輔導2 個月，期限分別至93年10月20日止，及同年11月29日
  止，嗣伊因上訴人之情形有改善而解除列管。
2.上訴人因系爭94年8月4日車禍事件受傷，卻延至同年8 月23日
  始申請自同年8 月30日起至11月13日止之公傷假76天，嗣上訴
  人於96年2月27日申請公傷假8天，但其不僅未敘明與職務之關
  連，且已與前次申請公傷假相隔1年半，二者難認有關聯性，
  故伊未准上訴人申請。
3.上訴人又於95年間發生工作量不足、態度消極推諉、情緒管控
  待改善及未能服從主管指揮調派等情事，伊遂於同年5 月間核
  予上訴人改善期間3個月（期限至95年8月23日止），並調整其
  工作內容，同時以書面詳列上訴人之工作項目、應改善目標等
  事項，經上訴人簽名確認，惟至改善期間屆滿，上訴人改善情
  形未見顯著，伊經評估後，仍酌情再給予2 個月之加強輔導期
  間（期限至95年12月19日止），於此期間，上訴人之工作表現
  仍然不佳，其具體情形諸如：(1)衣著污穢不潔，常招致客戶誤
  認係流浪漢闖入伊銀行，而影響伊銀行形象；(2)對影印、裝訂
  傳票等工作均無法獨力完成，顯無法勝任工作；(3)至客戶處所
  取件時，多次因未吃早餐而暈倒於客戶之辦公室內，遭客戶要
  求勿再派遣上訴人至其處所取件；(4)曾將已設定秘密戶之客戶
  對帳單，未經裝訂即逕行交付，增加伊銀行營業單位作業風險
  ；(5)所領薪資與工作量不相當等。
4.伊於前項加強輔導期間屆滿後，於96年1 月19日針對上訴人召
  開專案輔導檢討會，於會中告知上訴人歷次輔導過程及不適任
  情況，本可依系爭「不適任員工處理要點」處理，及自請退休
  與被資遣之權益差異，允許上訴人得於96年4 月18日前辦理申
  請退休（然截至伊於96年10月8 日對上訴人為資遣之預告前，
  上訴人皆未提出自願退休之申請），並念及上訴人任職已久，
  決議再給上訴人加強輔導期間3個月（期限至96年4月19日止）
  ，倘期間屆滿，經彙整單位考核小組考評仍未達「解除列管」
  標準者，則將逕依系爭「不適任員工處理要點」規定，將上訴
  人移送伊總公司人事評議委員會懲戒或專案資遣。該會議紀錄
  並經上訴人與會簽名確認。
5.惟上訴人於前項加強輔導期間仍未能改善其工作態度，且又發
  生下列情事：(1)以不明來源之腐水澆花，致被上訴人營業廳瀰
  漫濃重異味，又未能配合搬移該盆栽；(2)每日僅能處理極少數
  之工作，對交待之事項推諉無法處理；(3)未按時吃飯又發生嘔
  吐，請其就醫亦不願就診，俟同事購買食物供其食用，始恢復
  正常；(4)請假後銷假上班，卻又未請假而缺勤。伊為使上訴人
  能有再改善之機會，於上開加強輔導期間屆滿後，又再給予上
  訴人2個月之改善期間（期限至96年8月31日止）。
6.又上訴人於伊總公司擔任事務員，每月平均薪資3萬8千餘元，
  工作項目原包括櫃員收付、收發電子公文、電腦鍵機、搬運重
  物、運鈔、影印公文、裝訂傳票、打印傳票及其他庶務工作，
  然上訴人於前項改善期間，除僅從事澆花、台電收票上下午各
  1 次，及至郵局寄信、匯款等工作外，其他銀行業務均表示無
  法勝任，甚至如整理傳票等工作亦無法配合完成，且無任何學
  習意願，其與同事間之互動情形亦未改善，並曾於96年6 月26
  日擬將伊新購置之驗鈔機徒手攜回，經同仁發現予以阻止，上
  訴人辯稱其係誤認該機器為資源回收物而擬攜回家處置云云，
  顯見上訴人價值觀念嚴重偏差，伊自難以繼續雇用。
7.綜上，上訴人無法亦無心將工作做好，為省錢、賺錢，有不吃
  飯、延誤就醫等行為，無法正確、完整、及時完成指派之工作
  ，且工作態度消極推諉，常怨天尤人，與同仁互動少、情緒處
  理不佳、服裝儀容不整致影響伊銀行形象，所領薪資與工作量
  不相當，並有未能服從主管指揮調派等情事，是上訴人「能為
  而不為」之情形具體明顯，自屬違反忠誠履行勞務給付之義務
  ，雖經伊多次輔導並告知上訴人倘輔導期滿未見改善，伊將依
  規定辦理專案資遣，仍未見改善，上訴人之個人職能、效率或
  體能等表現對伊銀行同仁之工作士氣及團隊合作已造成不良影
  響，伊乃於96年10月8日依勞基法第11條第1 項第5款預告終止
  勞動契約，於10日後即96年10月18日生效，並按退休金標準發
  給上訴人相當於退休金金額之資遣費及法定預告工資合計749,
  585 元，亦經上訴人如數領取，是伊終止兩造間之僱傭契約，
  亦符合勞委會（81）台勞動三字第15213號函示之規定。
(三)上訴人之工作表現不如伊銀行其他員工，並非因系爭94年8 月
  4日車禍事件之影響所致，其理由如下：
1.上訴人於系爭94年8月4日車禍事件前，即曾因工作態度不佳，
  經伊定期輔導改善。上訴人發生車禍後，伊考量其能力，乃調
  派其擔任較為簡易之工作，然上訴人仍未能配合，即便連影印
  、整理傳票等單純之工作內容亦表示無法獨力完成，對於主管
  交辦之工作更一再消極推諉，與同事間之相處亦多所摩擦，影
  響團隊士氣，此屬個人人格特質所致，與上開車禍事故無關。
2.上訴人曾於95年間申請勞工保險殘廢給付，經勞工保險局（下
  稱勞保局）於95年11月27日認定其身體狀況並不影響日常活動
  而駁回其申請。另上訴人於96年4月2日因疝氣住院治療，並申
  請勞工保險職業災害醫療給付，亦經勞保局於96年5月8日認定
  其腹股溝疝氣為先天性腹壁缺損，非屬職業傷病而駁回其申請
  ，上訴人不服，向勞工保險監理委員會申請審議，亦遭駁回。
3.況上訴人尚能於96年6月26日徒手搬運重達7.2公斤之點鈔機（
  後經當庭勘驗該驗鈔機之實際重量約為6.8 公斤），益證上訴
  人所言與事實矛盾，系爭94年8月4日車禍事件與上訴人工作表
  現不佳，並無關連。
(四)又上訴人係遭伊總公司依勞基法第11條第5 款合法終止兩造間
  之僱傭契約，而非退休，上訴人請求伊給付自願退休之福利，
  自無理由。況上訴人請求之退休金優惠存款利息，依伊總公司
  之規定，需為「屆齡（事務員年滿60歲）退休」或「服務年資
  15年以上且年滿55歲以上之自願退休」，始有適用，上訴人於
  96年10月18日離職時，並未符合上述資格，自無上開規定之適
  用。再三節慰問金之發放對象原僅限於移轉民營前已退休人員
  、民營後屆齡退休人員及在職亡故行員遺族，自願退休行員則
  係自98年8 月18日起始有適用，且不溯及既往，是上訴人亦無
  權請求。另上訴人請求之各項利息及三節慰問金屬定期性之給
  付，其中利息尚須上訴人將相當之現金繼續寄存於其在伊銀行
  所開立之特定帳戶內始發生，上訴人請求伊一次給付上開金額
  ，亦屬無據等語，資為抗辯，並聲明：上訴人變更之訴駁回。
三查上訴人自68年6 月11日起至被上訴人總公司任職，被上訴人
  總公司移轉民營時，依公營事業移轉民營條例第8 條規定，辦
  理上訴人原有年資之結算，給付上訴人總計139,9805元，並於
  前開年資結清後，繼續留用上訴人；嗣上訴人於94年8月4日因
  系爭94年8月4日車禍事件受傷，被上訴人總公司則於96年10月
  8日以上訴人不適任為由，依勞基法第11條第5款規定，對上訴
  人為資遣之預告，以10日後即96年10月18日為資遣生效日，並
  因上訴人服務年資為30年，預告期間為30日，扣除已於10日前
  預告，應發給20日預告薪資計21,725元，及其工作年資自移轉
  民營日87年1 月22日起至96年10月17日止，計9年8個月26天，
  符合被上訴人所訂之自願退休資格，按退休金標準發給20個月
  平均工資之資遣費（每滿1年給與2個月平均工資，滿半年者以
  1年計），而依上訴人月平均工資36,393元、應計基數20 為計
  算基礎，應發給資遣費計727,860 元，共給付上訴人資遣費、
  預告工資計749,585 元，有臺北縣政府警察局道路交通事故證
  明書、被上訴人總公司移轉民營員工各項給與明細表、被上訴
  人總公司函、任免通知書、人事資料表、員工可計年資明細表
  等件附卷可稽（原審卷第27、38、42、43頁、本院卷(一)第216
  、217頁），且為兩造所不爭執，自堪信為真實。
四上訴人主張：伊因發生系爭94年8月4日車禍事件而接受手術，
  伊所受傷害與伊後來工作表現不佳有相當關係，且依勞基法第
  13條規定，於伊發生職業災害2 年內，被上訴人不得解雇伊，
  伊於94年10月17日出院，於94年11月13日恢復上班，被上訴人
  如欲資遣伊，亦應於96年11月13日後始可，被上訴人故意於96
  年10月18日資遣伊，其資遣自不合法；又被上訴人依系爭「不
  適任員工處理要點」，於系爭94年8月4日車禍事件後，對伊加
  強考核、輔導，並增加工作，所有福利全部取消，並強迫伊加
  班，不給付加班費，以達到資遣伊之目的，且伊並無被上訴人
  所稱不適任之情節，況被上訴人未告知伊應如何改善，遽認伊
  工作態度消極推諉、不服從主管指揮調派，不斷對上訴人進行
  加強考核，亦有未合；再被上訴人資遣伊時，伊已符合自動退
  休之條件，而被上訴人要求伊申請退休，伊既表示不願意，被
  上訴人即應以強制退休之方式處理，不得資遣伊，故被上訴人
  資遣伊為不合法，縱為合法，亦應依兩造有關退休之約定及系
  爭勞委會（81）台勞動三字第05213 號函釋，給付伊54歲至65
  歲12年間，有關退休員工可享有之行員儲蓄存款利息、三節（
  春節、中秋、端午）禮金及優惠存款之福利，共計1,826,784
  元等語，為被上訴人所否認，並以前詞置辯，是本件應審酌者
  厥為：(一)被上訴人總公司依勞基法第11條第5 款「勞工對於所
  擔任之工作確不能勝任時」之規定，終止兩造間之僱傭契約，
  是否合法？(二)上訴人依兩造有關退休之約定及系爭勞委會（81
  ）台勞動三字第05213 號函釋，請求被上訴人給付有關退休員
  工可享有之行員儲蓄存款利息、三節（春節、中秋、端午）禮
  金及優惠存款利息之福利，共計1,826,784元，有無理由？
五按工作規則中倘就勞工平日工作表現訂有考評標準，並就不符
  雇主透過勞動契約所欲達成客觀合理之經濟目的者，亦訂明處
  理準則，且未低於勞基法就勞動條件所規定之最低標準，勞資
  雙方自應予以尊重並遵守，始足兼顧勞工權益之保護及雇主事
  業之有效經營及管理（最高法院98年度台上字第1088號判決意
  旨參照）。查被上訴人總公司訂有系爭「不適任員工處理要點
  」，以作為處理不適任員工之依據，其主要內容略以：「一本
  行（即被上訴人）為有效運用人力資源，導正及處理不適任員
  工，特訂定本要點。」；「二本要點所指不適任人員，係指具
  有左列情事之一者：(一)工作漫不經心或工作能力差，屢有錯失
  發生。(二)工作意願低落或服務態度差，或經常無故請假、遲到
  早退。(三)對分派工作未能盡責或有消極抵抗情事。…」；「三
  員工有前條不適任情形者，依左列程序處理：(一)單位主管應即
  將事實及處理經過簽報總行或由總行人事室逕行處理。(二)人事
  室依據單位主管簽報或逕行處理時，皆於查明事實後即予以個
  別約談，認為必要時得改調其他單位，並予『專案輔導』一至
  三個月。(三)經專案輔導期間屆滿，但改善情況仍不理想者，得
  由人事室再行約談告誡，並再予『加強輔導』一至三個月。(四)
  經專案輔導或加強輔導期間屆滿，仍未改善或改善不理想者，
  移送人評會懲戒…或專案資遣。」；「五人事室及各單位對不
  適任員工約談、輔導，應分別填具『不適任員工約談紀錄表』
  、『不適任員工輔導紀錄表』，以為處理之依據。」（見本院
  卷(一)第206 頁，系爭「不適任員工處理要點」第1條、第2條、
  第3條、第5條規定）。是上訴人有無不能勝任工作之情形，其
  判斷基準及過程，應以系爭「不適任員工處理要點」之規定為
  標準，對上訴人之工作表現作客觀之判斷，此一判斷裁量權，
  亦應由被上訴人總公司所設處理機制，依具體事證，經法定程
  序評議後而為判斷，如其處理、評議程序無明顯且重大瑕疵存
  在時，本院自應尊重並承認其效力，合先說明。
六次按當事人主張有利於己之事實者，就其事實有舉證之責任，
  但法律別有規定，或依其情形顯失公平者，不在此限，民事訴
  訟法第277 條定有明文。又「有下列情形之一者，本行得預告
  行員終止勞動契約辦理資遣：…五行員對於所擔任之工作確不
  能勝任時。」，被上訴人總公司退休、撫恤及資遣要點（下稱
  系爭「退休、撫恤及資遣要點」）第18條第5 款亦有明定。再
  勞工對於所擔任之工作確不能勝任時，雇主得預告勞工終止勞
  動契約，勞基法第11條第5 款亦有明定。揆其立法意旨，重在
  勞工提供之勞務，如無法達成雇主透過勞動契約所欲達成客觀
  合理之經濟目的，雇主始得解僱勞工，其造成此項合理經濟目
  的不能達成之原因，應兼括勞工客觀行為及主觀意志，是該條
  款所稱之「勞工對於所擔任之工作確不能勝任」者，舉凡勞工
  客觀上之能力、學識、品行及主觀上違反忠誠履行勞務給付義
  務（包括勞工主觀上「能為而不為」、「可以做而無意願做」
  ，亦屬之）均應涵攝在內，且須雇主於其使用勞基法所賦予保
  護之各種手段後，仍無法改善情況下，始得終止勞動契約，以
  符「解僱最後手段性原則」（最高法院86年度台上字第82號、
  86年度台上字第688 號、96年度台上字第2630號、98年度台上
  字第1088號判決意旨參照）。經查：
(一)上訴人於系爭94年8月4日車禍事件前，即曾因考績連續5 年乙
  等，及情緒管理、工作態度欠當，經被上訴人總公司人事室依
  系爭「不適任員工處理要點」，函請被上訴人專案輔導上訴人
  3個月（期限至93年7月6日止），並轉知上訴人於3個月內改善
  個人肢體語言表達方式，與同仁溝通應保持情緒平和態度委婉
  ，並應認真職守，如期完成公司交付之工作，輔導期間屆滿如
  未改善，將依系爭「不適任員工處理要點」規定辦理；因上訴
  人改善情形不理想，被上訴人總公司乃又函請被上訴人再予加
  強輔導2個月（期限至93年10月20日止），並轉知上訴人於2個
  月內改善個人肢體語言表達方式，與同仁溝通不得固執己見，
  且應保持情緒平和態度委婉，主動自發且正確完整即時地完成
  單位交付之工作，服從各級主管指揮調派，不得有藉故推諉或
  消極抗拒之情事，輔導期間屆滿如未改善，將依系爭「不適任
  員工處理要點」規定予以專案資遣；嗣上訴人於94年8月4日因
  系爭94年8月4日車禍事件受傷，自同年8 月30日起至11月13日
  止申請公傷假，惟在恢復上班後，又於95年間發生工作量不足
  、態度消極推諉、情緒管控待改善及未能服從主管指揮調派等
  情事，經被上訴人總公司依系爭「不適任員工處理要點」，函
  請被上訴人專案輔導上訴人3個月（期限至95年8月23日止），
  並轉知上訴人應於3個月內自我調整改善個人工作態度，正確
  即時完成指派工作，注意個人情緒管控，服從主管指揮調派，
  改善期間屆滿如未改善，將依系爭「不適任員工處理要點」規
  定辦理專案資遣，單位各級直屬主管亦應於輔導期間，督促上
  訴人改善前開缺失，每月由單位主管召開幹部會議，檢討上訴
  人改善情形，作成會議紀錄；因上訴人改善情形仍不理想，被
  上訴人總公司乃函請被上訴人再予加強改善2 個月（期限至95
  年12月19日止），詳列上訴人之工作項目並面告上訴人應於2
  個月內自我調整改善工作態度，正確即時完成指派工作，注意
  個人情緒管控並服從主管指揮調派，加強改善期間屆滿如未改
  善，將依系爭「不適任員工處理要點」規定辦理專案資遣，單
  位各級直屬主管亦應於加強改善期間，督促上訴人改善前開缺
  失，如有異況應即予記錄、保存相關資料並面請改善，每月由
  單位主管召開幹部會議，檢討上訴人改善情形，作成會議紀錄
  ；惟因上訴人改善情形仍不理想，被上訴人總公司乃又於96年
  1 月24日、96年6月5日函請被上訴人再予加強改善（期限分別
  至96年4月19日止，及至96年8月31日止），並進而於96年9 月
  28日經被上訴人總公司人事評議委員會議，以上訴人有「工作
  態度消極推諉、無法勝任工友工作、領薪資與工作量不相當、
  常常我行我素、未能服從主管指揮調派等情事」，而決議依系
  爭「不適任員工處理要點」予以資遣，並依勞基法第11條第5
  款「勞工對於所擔任之工作確不能勝任時」之規定預告終止兩
  造間之僱傭契約，被上訴人總公司乃於96年10月8 日依勞基法
  第11條第1項第5款預告終止勞動契約，於10日後即96年10月18
  日生效，而被上訴人總公司函請被上訴人依系爭「不適任員工
  處理要點」給予上訴人專案輔導或加強輔導之公文，其副本均
  同時寄送上訴人，上訴人之主管給予上訴人專案輔導或加強輔
  導所製作之「工作項目及改善目標」表、「改善期間紀錄表」
  、「專案輔導檢討會議紀錄」，亦均在製作後交由上訴人簽名
  或蓋章確認等情，有被上訴人總公司93年4月6日93室人考密字
  第0939000008號書函、被上訴人總公司93年8 月20日93室人考
  密字第0939000799號函、95年5月24日95人行密字第095900059
  5號函、96年1 月24日96人行密字第0969000129號函、96年6月
  5日96室人考密字第0969000709號函、96年9月28日96年度第10
  次人事評議委員會會議獎懲提案資料、被上訴人總公司函、任
  免通知書、「工作項目及改善目標」表、「改善期間紀錄表」
  、「專案輔導檢討會議紀錄」等件附卷可稽（見本院卷(一)第1
  66至169、182至185、189、191、198至200、220至227、237頁
  ），且為兩造所是認，自堪信為真實。
(二)證人即被上訴人前任副理謝飛利證稱：伊從上訴人於90年間調
  至被上訴人分行服務後，就擔任他的主管，他的考績是伊等主
  管會同行員代表一起決定，大部分是乙等，被上訴人提出署名
  由伊製作之上訴人考核表、紀錄表確實是伊所為，伊平時發現
  上訴人有不當之行為時，會當場糾正上訴人，但他都會否認有
  該項行為，即使當場發現也會否認，伊是考核上訴人之委員之
  一，考核委員共有5人，包括經理、副理、直接主管及2位與上
  訴人有工作關係之行員，考核表都是由委員各自填寫；又上訴
  人於94年8 月發生車禍前，其工作包括公文交換、寄信、匯款
  等外收工作，車禍後，公文交換已交給郵局去處理，上訴人只
  負責寄信、匯款等工作，但從上訴人被調到被上訴人分行後，
  就常經抱怨工作太繁重，他認為他在建成分行的工作較少，在
  被上訴人分行的工作較多，伊銀行行員只有半個小時吃飯時間
  ，但伊銀行給上訴人1 個小時吃飯，上訴人仍認為時間不夠，
  因為他本來可以騎機車或坐公車到其他銀行洽公，卻要走路去
  ，而且他到其他金融機構去匯款，本來因為同業的關係，都會
  讓他優先辦理，但他到處與其他銀行行員吵架，其他銀行行員
  看到他都害怕，世華銀行副理、郵局局長、彰銀襄理、台銀主
  任都有打電話向伊抱怨，要伊處理；再上訴人在上班時，有在
  回收寶特瓶、鐵罐，伊有告訴他不要將辦公室弄得凌亂，也有
  客戶曾經看過上訴人洽公回銀行途中，騎乘機車沿途撿寶特瓶
  、鐵罐回來，向伊反映此事很危險，伊應該有告訴他不可如此
  ，而且上班時間也不能作私人的事等語（見本院卷(一)第116 至
  118、120、121頁，99年6月1 日準備程序筆錄），證人即被上
  訴人之總務人員蕭宏洋證稱：伊在被上訴人分行先後擔任過櫃
  台、外收及總務人員，從上訴人於90年間調至被上訴人分行服
  務，就與他共事，被上訴人提出署名由伊製作之上訴人考核表
  確實是伊所為，伊是考核上訴人之委員之一，因為伊是總務人
  員，上訴人有部分的工作歸總務人員管理，考核表是伊觀察上
  訴人平常工作的情形所為，伊認為上訴人平時表現不佳等語（
  見本院卷(一) 第116、118至121頁，99年6月1日準備程序筆錄）
  ，證人即被上訴人前任經理邱松歲證稱：伊從95年1 月起與上
  訴人共事，上訴人的工作很輕鬆，因為大部分掃地及其他雜務
  工作，均有外聘人員負責，他做的工作很少，但仍向副理反映
  工作太繁重，伊等評估後，認為他的工作還是很輕鬆；又上訴
  人的考績是由伊先與主管、行員代表一起討論後，由伊決定，
  因為上訴人工作的品質不佳，表現很不理想，伊有1 年曾評定
  他的考績為丙等，在被上訴人分行服務的員工約有40位，但伊
  只曾評定上訴人1 人為丙等，而每個人的能力不同，但能力不
  好，考績應只是乙等而已，故上訴人的問題是工作態度，導致
  他一再犯錯，伊等即使想幫他，也沒有辦法幫，最後只好放棄
  ；再者，被上訴人提出署名由伊製作之上訴人考核表、紀錄表
  確實是伊所為，伊是考核上訴人之委員之一，上訴人的行為如
  有不當，伊都會告知或是糾正他，客戶曾因為上訴人穿衣服很
  隨便，對伊表示伊銀行為何會有流浪漢，伊為銀行的形象，甚
  至曾送銀行發給的衣服給他，但他很節儉，會回收物品，他的
  座位下甚至有回收紙箱，這些行為確實不恰當，當時考核委員
  討論後，雖然認為上訴人不適任，但基於同情心，希望能調整
  他到其他單位去做較輕鬆的工作，但人事室表示如果決定上訴
  人不適任，就不適合建議改調其他單位，而考核表是由委員各
  自撰寫，再密封寄到總行，伊後來才知道有委員建議將上訴人
  調到其他單位，只要不要在被上訴人分行就好等語（見本院卷
  (一) 第116、119、120頁，99年6月1日準備程序筆錄）。經查前
  揭證人之證言與上開被上訴人總公司函、人事評議委員會會議
  獎懲提案資料、「工作項目及改善目標」表、「改善期間紀錄
  表」、「專案輔導檢討會議紀錄」等件互核相符，益證上訴人
  確有系爭「不適任員工處理要點」規定應予專案輔導或加強輔
  導之原因，要屬無疑。
(三)本院綜合上情，並參酌被上訴人總公司對所屬員工之考核，相
  當慎重，為避免不實，前後經多次專案輔導、加強輔導、延長
  改善期間，且參考與上訴人有工作關係之行員之考核意見後，
  始予確認，並非僅以單一事件或少數主管個人意見為憑，而片
  面認定上訴人不能勝任或違反工作規則；及上訴人自承：伊89
  年至94年之考績均是乙等，95年考績是丙等，伊係因與同事衝
  突並打架，而被調到被上訴人分行，同事有人說伊上班摸魚去
  作回收，但伊都是在騎乘機車外出洽公途中順便作回收，如果
  看到路邊有寶特瓶或鐵罐，伊會停車下來回收，攜回伊銀行的
  座位下，下班後再帶回家，每月出售這些回收物品，約可得1
  、2千元云云等情（見本院卷(一)第117、118、120頁，99年6月1
  日準備程序筆錄），認上訴人在客觀上之能力、學識均明顯不
  能勝任所擔任之工作，且其工作態度不佳並非偶發事故，其經
  被上訴人總公司一再輔導及加強輔導，並告知如改善期間屆滿
  仍未改善，將依系爭「不適任員工處理要點」規定辦理專案資
  遣，仍不改善，自難認其主觀上有忠誠履行勞務給付義務之意
  ，上訴人確有前揭勞基法第11條第5 款及系爭「退休、撫恤及
  資遣要點」第18條第5 款所定不能勝任工作之情事，至堪認定
  。是被上訴人依勞基法第11條第5 款「勞工對於所擔任之工作
  確不能勝任時」之規定終止兩造間之僱傭契約，即屬有據。上
  訴人主張：伊並無被上訴人所稱工作態度消極推諉、無法勝任
  工作等不適任之情節云云，自非可採。
(四)又被上訴人總公司資遣上訴人之過程，係先經被上訴人總公司
  依系爭「不適任員工處理要點」之規定，長達數年期間一再給
  予上訴人輔導及改善期間，俟上訴人無法改善時，始依系爭「
  不適任員工處理要點」第5 條規定，將上訴人移送人事評議委
  員會議處理，經人事評議委員會議以上訴人有「工作態度消極
  推諉、無法勝任工友工作、領薪資與工作量不相當、常常我行
  我素、未能服從主管指揮調派等情事」，決議依系爭「不適任
  員工處理要點」之規定予以資遣，並依勞基法第11條第5 款「
  勞工對於所擔任之工作確不能勝任時」之規定預告終止兩造間
  之僱傭契約，而被上訴人總公司函請被上訴人分行依系爭「不
  適任員工處理要點」給予上訴人專案輔導或加強輔導之公文，
  其副本均同時寄送上訴人，上訴人之主管給予上訴人專案輔導
  或加強輔導所製作之「工作項目及改善目標」表、「改善期間
  紀錄表」、「專案輔導檢討會議紀錄」，亦均在製作後交由上
  訴人簽名或蓋章確認，業如前述。而上訴人在收受上開被上訴
  人總公司函副本，及在其主管交付上開「工作項目及改善目標
  」表、「改善期間紀錄表」、「專案輔導檢討會議紀錄」予其
  簽名或蓋章確認時，均未表示異議，則被上訴人資遣上訴人之
  過程，所召開程序與決議，難認與系爭「不適任員工處理要點
  」之規定相違。上訴人之主管既已對其多次口頭及書面告誡，
  被上訴人總公司亦一再給予上訴人輔導及改善期間，因始終不
  見上訴人改善，始經由嚴謹之程序資遣上訴人，堪認被上訴人
  已促請上訴人應注意忠誠履行勞務給付之義務，自與最後手段
  性原則不相違背。是上訴人主張：被上訴人未告知伊應如何改
  善云云，自非可採。
(五)再上訴人主張：伊因發生系爭94年8月4日車禍事件，而接受手
  術，伊所受傷害與伊後來工作表現不佳自有相當關係云云。惟
  上訴人自承其在騎機車外出洽公途中，如果看到路邊有寶特瓶
  或鐵罐，會停車下來回收，攜回放在其銀行座位下，下班後再
  帶回家中，業如前述。又上訴人因系爭94年8月4日車禍事件受
  傷後，僅於同年8 月30日至11月13日間申請公傷假，假滿即恢
  復上班，且曾以其因系爭94年8月4日車禍事件導致「5 腰椎薦
  椎斷裂滑脫」為由，於95年11月8 日向勞工保險局申請勞工保
  險殘廢給付，經該局95年11月27日保給殘字第09560854150 號
  函以其「第5腰椎第1薦椎術後併鋼釘留存，依醫理，…僅固定
  1 節應不致影響活動太鉅，未符合上開給付規定，所請殘廢給
  付應不予給付。」為由，而駁回其申請（見原審卷第78、79頁
  ）。本院綜合上情，並參酌本院當庭勘驗被上訴人庭呈之驗鈔
  機重量約6.9 公斤，上訴人可輕易將驗鈔機拿到胸前部位（見
  本院卷(一)第213 頁背面，99年7月9日準備程序筆錄），暨上訴
  人自承：伊回收的物品都放在伊2 樓住家房間內，回收的物品
  包括廢鐵、寶特瓶、報紙、衣服、電池、燈管等，伊在下班後
  也有在住家垃圾車回收地點，回收鄰居的廢棄物，伊都是到了
  週休2日才推車去回收場賣，1天2車，2天4車，每1車約載重90
  公斤，每次都要先將回收物品從2樓搬運到樓下，再裝到4輪車
  上，運送到回收場，不包括搬運到樓下的時間，每次將4 輪車
  推到回收場，來回約1個半小時，都是伊1人在處理云云等情（
  見本院卷(一)第209頁，99年6月15日準備程序筆錄），認上訴人
  身體機能及健康狀況尚佳，並未因系爭94年8月4日車禍事件接
  受手術而受到重大影響。是上訴人主張其因系爭94年8月4日車
  禍事件而導致後來工作表現不佳一節，亦非可採。
(六)另上訴人主張：伊因系爭94年8月4日車禍事件，2 次申請公傷
  假，被上訴人均不准，伊乃向上級申訴，即遭被上訴人總公司
  依系爭「不適任員工處理要點」規定，對伊加強考核、輔導，
  並增加工作，所有福利全部取消，並強迫伊加班，不給付加班
  費，以達到資遣伊之目的云云，惟上訴人既未提出證據證明被
  上訴人有為前述之行為，揆諸前開說明，其主張即難採信。
七復按「勞工有下列情形之一，得自請退休：一工作15年以上年
  滿55歲者。二工作25年以上者。三工作10年以上年滿60歲者。
  」；「勞工非有下列情形之一，雇主不得強制其退休：一年滿
  65歲者。二心神喪失或身體殘廢不堪勝任工作者。前項第1 款
  所規定之年齡，對於擔任具有危險、堅強體力等特殊性質之工
  作者，得由事業單位報請中央主管機關予以調整。但不得少於
  55歲。」，勞基法第53條、第54條分別定有明文。又「行員有
  下列情形之一，得申請自願退休：一工作15年以上年滿55歲者
  。二工作20年以上者。三年滿60歲者。」；「行員有下列情形
  之一者，應即退休：一年滿65歲者。二心神喪失或身體殘廢不
  堪勝任工作者。前項第1 款所規定之年齡，對於擔任具有危險
  、需堅強體力等特殊性質之工作者，得報請中央主管機關予以
  調整，但不得少於55 歲。」，系爭「退休、撫恤及資遣要點」
  第4條、第5條亦有明定（見本院卷(一)第52頁）。上訴人主張：
  被上訴人資遣伊時，伊已符合自請退休之條件，而被上訴人要
  求伊申請退休，伊既表示不願意，被上訴人即應以強制退休之
  方式處理，不得資遣伊，故被上訴人資遣伊為不合法云云，並
  提出勞委會81年2月28日（81）台勞動三字第05213號函為證。
  查勞工一旦符合法定退休要件，即已取得自請退休並請求給付
  退休金之權利，此為其既得權利，不因雇主終止勞動契約而喪
  失，故被上訴人解僱已符合退休條件之被上訴人，固應負給付
  退休金之義務，惟上訴人係46年2 月10日出生（見本院卷(一)第
  216 頁人事資料表），遭被上訴人總公司於96年10月18日資遣
  時，尚未年滿65歲，亦無心神喪失或身體殘廢不堪勝任工作之
  情形，被上訴人尚不得強制其退休，而被上訴人在資遣上訴人
  前，已給予上訴人申請退休之機會，上訴人既表示不願申請退
  休，則被上訴人依勞基法第11條第5 款「勞工對於所擔任之工
  作確不能勝任時」之規定，終止兩造間之僱傭契約，並按自請
  退休之退休金標準發給資遣費及預告工資，即與上開規定及系
  爭勞委會（81）台勞動三字第05213號函揭示：「內政部74.05
  .28 （74）台內勞字第二九八九八九號函所示『勞工有權隨時
  自請退休』，係指勞工於符合勞動基準法第五十三條自請退休
  條件後，因其自請退休權利已形成，故可隨時自請退休，惟自
  請退休亦屬勞動契約之終止，故勞工仍應依該法第十六條規定
  預告雇主，但終止勞動契約如係雇主主動為之者，則無庸勞工
  再提出自請退休，雇主即應依法發給勞工退休金。」（見本院
  卷(一)第57頁）之意旨無違。是上訴人前開主張，亦屬無據。
八另按「勞工在第50條規定之停止工作期間或第59條規定之醫療
  期間，雇主不得終止契約。但雇主因天災、事變或其他不可抗
  力致事業不能繼續，經報主管機關核定者，不在此限。」；「
  勞工因遭遇職業災害而致死亡、殘廢、傷害或疾病時，雇主應
  依左列規定予以補償。…：一勞工受傷或罹患職業病時，雇主
  應補償其必需之醫療費用。…二勞工在醫療中不能工作時，雇
  主應按其原領工資數額予以補償。但醫療期間屆滿2 年仍未能
  痊癒，經指定之醫院診斷，審定為喪失原有工作能力，且不合
  第3款之殘廢給付標準者，雇主得一次給付40 個月之平均工資
  後，免除此項工資補償責任。…」，勞動基準法第13條、第59
  條第1款、第2款分別定有明文。上訴人雖主張：依勞基法第13
  條規定，於伊發生職業災害之2 年內，被上訴人不得解雇伊，
  伊於94年10月17日出院，於94年11月13日恢復上班，即使被上
  訴人欲資遣伊，亦應於96年11月13日後始可，被上訴人故意於
  96年10月18日資遣伊，其資遣自不合法云云。惟查上訴人因系
  爭94年8月4日車禍事件受傷，僅於同年8 月30日至11月13日間
  申請公傷假，假滿即恢復上班，而被上訴人總公司係於96年10
  月18日終止兩造間之僱傭契約，即與上開規定無違。上訴人前
  揭主張，並非可採。
九末按解釋意思表示，應探求當事人真意，不得拘泥於所用之辭
  句，民法第98條固定有明文，但契約文字業已表示當事人真意
  ，無須別事探求者，即不得反捨契約文字而更為曲解（最高法
  院17年上字第1118號判例參照）。上訴人主張：被上訴人資遣
  伊時，伊已符合自動退休之條件，被上訴人資遣伊即使合法，
  亦應依兩造有關退休之約定及系爭勞委會（81）台勞動三字第
  05213 號函釋，給付伊54歲至65歲12年間，有關退休員工可享
  有之行員儲蓄存款利息、三節（春節、中秋、端午）禮金及優
  惠存款利息之福利，共計1,826,784元等語，經查：
(一)上開勞委會（81）台勞動三字第05213 號函釋之意旨，係在說
  明勞工符合自請退休之要件時，如雇主主動終止勞動契約，勞
  工無庸再提出自請退休，雇主則應依法發給勞工退休金而已，
  非謂上訴人得比附援引上開函釋，請求被上訴人給付法定退休
  金以外，兩造另行約定僅退休員工可享有之行員儲蓄存款利息
  、三節（春節、中秋、端午）禮金及優惠存款利息之福利。是
  上訴人主張：被上訴人資遣伊即使合法，亦應依系爭勞委會（
  81）台勞動三字第05213 號函示，給付伊有關退休員工可享有
  之行員儲蓄存款利息、三節（春節、中秋、端午）禮金及優惠
  存款利息之福利云云，即非可採。
(二)又系爭「退休、撫恤及資遣要點」第22條係規定：「本行移轉
  民營後之退休人員符合下列情形之一者，得享有退休金優惠存
  款：一屆齡命令退休者。二服務年資15年以上且年齡滿55歲以
  上之自願退休者。」（見本院卷(一)第54頁）；再被上訴人之退
  休員工可享有之行員儲蓄存款利息之福利，其請求之資格限於
  被上訴人之「職員工」及「退休（職）人員」（見本院卷(一)第
  51頁，被上訴人總公司業務手冊存款篇第三節行員儲蓄存款之
  規定）；另被上訴人發放三節慰問金之對象原僅限於移轉民營
  前已退休人員、民營後屆齡退休人員及在職亡故行員遺族，自
  願退休行員則自98年8月18日起始有適用（見本院卷(一)第61、6
  2 頁、本院卷(二)第29、30頁，被上訴人總公司簽、函、退休人
  員照護事項、財政部函）。查上訴人既經被上訴人依勞基法第
  11條第5 款「勞工對於所擔任之工作確不能勝任時」之規定終
  止兩造間之僱傭契約，業如前述，自不符合系爭「退休、撫恤
  及資遣要點」第22條規定之「屆齡命令退休者」、「服務年資
  15年以上且年齡滿55歲以上之自願退休者」之要件，或被上訴
  人總公司業務手冊存款篇第三節行員儲蓄存款規定之「職員工
  」及「退休（職）人員」之資格，或領取被上訴人發放三節慰
  問金之資格，而無上開規定之適用。是上訴人主張：被上訴人
  應依兩造有關退休之約定，給付伊有關退休員工可享有之行員
  儲蓄存款利息、三節（春節、中秋、端午）禮金及優惠存款利
  息之福利，共計1,826,784元云云，亦非可採。
十綜上所述，上訴人既有「對於所擔任之工作確不能勝任」之情
  事，則被上訴人依勞基法第11條第5 款規定，終止兩造間之僱
  傭契約，於法即無不合。上訴人依兩造有關退休之約定及系爭
  勞委會（81）台勞動三字第05213 號函釋，請求被上訴人給付
  有關退休員工可享有之行員儲蓄存款利息、三節（春節、中秋
  、端午）禮金及優惠存款利息之福利共計1,826,784 元，為無
  理由，應予駁回。
十一本案事證已臻明確，兩造其餘主張、陳述及所提未經援用之證
  據，經審酌後認與判決結果不生影響，爰不一一論述，附此敘
  明。
十二據上論結，本件變更之訴為無理由。依民事訴訟法第第78條，
  判決如主文。
中    華    民    國    100  年    1    月     12     日
                     勞工法庭
                         審判長法  官  吳謀焰
                               法  官  李瑜娟
                               法  官  李昆曄
正本係照原本作成。
如不服本判決，應於收受送達後20日內向本院提出上訴書狀，其
未表明上訴理由者，應於提出上訴後20日內向本院補提理由書狀
（均須按他造當事人之人數附繕本）上訴時應提出委任律師或具
有律師資格之人之委任狀；委任有律師資格者，另應附具律師資
格證書及釋明委任人與受任人有民事訴訟法第466條之1 第1項但
書或第2 項（詳附註）所定關係之釋明文書影本。如委任律師提
起上訴者，應一併繳納上訴審裁判費。
中    華    民    國   100    年    1     月    19    日
                              書記官  莊昭樹
附註：
民事訴訟法第466條之1（第1項、第2項）：
對於第二審判決上訴，上訴人應委任律師為訴訟代理人。但上訴
人或其他法定代理人具有律師資格者，不在此限。
上訴人之配偶、三親等內之血親、二親等內之姻親，或上訴人為
法人、中央或地方機關時，其所屬專任人員具有律師資格並經法
院認為適當者，亦得為第三審訴訟代理人。